【裁判字號】    97,訴,362
【裁判日期】    980219
【裁判案由】    傷害尊親屬
【裁判全文】
臺灣臺東地方法院刑事判決               97年度訴字第362號
公  訴  人  臺灣臺東地方法院檢察署檢察官
被      告  乙○○
指定辯護人  李泰宏律師
上列被告因傷害尊親屬致重傷案件，經檢察官提起公訴（97年度
偵字第2114號），本院判決如下：
    主  文
乙○○犯傷害直系血親尊親屬致重傷罪，處有期徒刑壹年，緩刑
肆年，緩刑期內付保護管束。
    犯罪事實
一、乙○○係甲○○之子，2人間具有家庭暴力防治法第3條第3
    款所定之家庭成員關係，丁○○與甲○○則係夫妻關係。嗣
    因乙○○急著要繳學校輔導費用，遂於民國96年6月17日晚
    間11時許，隨同其母丁○○前往臺東縣臺東市○○路○段406
    巷之工寮，欲向其父甲○○索討費用，幾經敲門均未獲甲○○應門，遂用力踹踢大門數下，時值深夜休息時間，此一舉
    動，引起甲○○不滿，因而打開門，手持長柄開山刀站立門
    口，乙○○見此情景遂往後退一步，甲○○舉刀作勢砍向在
    乙○○後方之丁○○，乙○○見狀出手阻止，持隨手撿拾之
    1 支木棍擊落甲○○之開山刀，並與甲○○相互拉扯，甲○○不慎倒地後，仍欲持開山刀起身，乙○○恐甲○○再度攻
    擊丁○○，竟基於傷害人之身體之犯意，且乙○○主觀上雖
    無致甲○○受重傷害之故意，惟客觀上應能預見頭部、眼部
    為人體脆弱之要害，如對人之頭部、眼部加以重擊，極可能
    造成失明之重大不治或難治重傷害結果，惟因一時氣憤難平
    而未預見，仍持木棍攻擊甲○○之頭部、頸部、胸部及膝蓋
    等處多下，致甲○○受有右眼眼窩骨折併右眼外傷性視神經
    病變（視力無光感，未來視力恢復之可能性小）、顏面裂傷
    、右側顴骨骨折（顏面骨開放性骨折）、頸部、胸壁及膝蓋
    等處挫傷之重傷害，經丁○○發現有異，始與乙○○共同將
    甲○○送醫急救。嗣檢察官於偵辦甲○○告訴丁○○涉嫌重
    傷害一案中，經警方以證人身分詢問乙○○時，在有偵查權
    限之公務員發覺其犯罪前，主動向臺東縣警察局台東分局警
    員陳明上情，自首而接受裁判。
二、案經臺東縣警察局臺東分局報告臺灣臺東地方法院檢察署檢
    察官偵查起訴。
    理  由
一、證據能力方面：
    按被告以外之人於審判外之陳述，雖不符刑事訴訟法第159
    條之1至之4之規定，而經當事人於審判程序同意作為證據，
    法院審酌該言詞陳述或書面陳述作成時之情況，認為適當者
    ，亦得為證據；當事人、代理人或辯護人於法院調查證據時
    ，知有第159條第1項不得為證據之情形，而未於言詞辯論終
    結前聲明異議者，視為有前項之同意，刑事訴訟法第159條
    之5定有明文。查本案以下所引用被告以外之人之供述證據
    ，被告及辯護人於本院審理程序中均表示沒有意見，且迄於
    言詞辯論終結前，亦未就本院所調查之證據資料主張有刑事
    訴訟法第159條第1項不得為證據之情形，本院審酌該證據作
    成之情況，認均無不適當情事，依刑事訴訟法第159條之5第
    2項之規定，均有證據能力，合先敘明
二、認定犯罪事實所憑之證據及理由：
(一)、被告於97年10月17日警詢、同年11月3日偵訊、97年12月24
    日準備程序及98年2月5日審理程序之供述：
    持木棍打傷被害人胸部及膝蓋等處之事實。
(二)、證人即被害人甲○○於97年8月9日、9月1日警詢及97年10月
    17日、11月3日偵訊具結之證言：
    被害人於前揭時、地，遭人持不明硬物打傷致重傷之事實。
(三)、證人即被告之母丁○○於97年8月16日、10月17日警詢及97
    年10月17日及11月3日偵訊具結之證言：
    證人丁○○帶同被告向被害人甲○○索取學校輔導費用，惟
    遭被害人甲○○持開山刀做勢攻擊，被告為保護證人丁○○
    ，遂持木棍反擊，打傷被害人甲○○之事實。
(四)、馬偕紀念醫院臺東分院97年9月24日馬院東醫字第097000805
    3號函、急診病歷各1份、診斷證明書2張、馬偕紀念醫院臺
    東分院98年1月15日馬院東醫乙字第0980000043號函（分見
    信警偵0000000000號卷第17、18頁、偵卷第7至21頁、本院
    卷第47至51頁）：
１、被害人甲○○受有右眼眼窩骨折併右眼外傷性視神經病變（
    視力無光感）、顏面裂傷、右側顴骨骨折（顏面骨開放性骨
    折）、頭部外傷合併腦挫傷、胸壁挫傷之事實。
２、就傷害結果而言，被害人甲○○之右眼所受傷勢，未來視力
    恢復之可能性小，已嚴重減損一目之視能，屬刑法第10條第
    4項第1款之重傷害。
(五)、臺灣臺東地方法院檢察署檢察官現場履勘筆錄（含現場圖1
    張及照片35張）1份（見偵卷第63至72頁）：
    案發現場情形、當事人相關位置及被害人所持開山刀之事實
    。
(六)、刑案現場測繪圖1張及照片14張（見警卷第19至26頁）：
    案發現場情形及被害人甲○○所受傷勢（含頸部、胸壁及膝
    蓋等處挫傷）之事實。
(七)、證人丁○○身心障礙手冊1紙、本院於98年2月5日勘驗筆錄
    、照片3張（分見偵卷第62頁、本院卷第56、69、70頁）：
    證人丁○○患有中度肢能障礙。
三、雖被告辯稱：並沒有攻擊甲○○頭部云云。惟觀諸被害人甲○○案發當時受有右眼眼窩骨折併右眼外傷性視神經病變（
    視力無光感）、右側顴骨骨折、頭部外傷合併腦挫傷、頸部
    、胸部及膝蓋等處挫傷之傷害之事實，已如前述，若非被告
    持有之木棍於攻擊被害人甲○○之胸部及膝蓋時，亦有攻擊
    到被害人甲○○之頭、顏面及頸部，始足以造成上開傷勢，
    如僅單純與被害人甲○○拉扯，或被害人甲○○跌倒，均不
    足以造成上開傷勢。參之證人丁○○患有中度肢能障礙，有
    身心障礙手冊1紙在卷及本院於98年2月5日審理時當庭勘驗
    無誤，並有照片3張可憑（見本院卷第56、69、70頁），行
    動極為不便，能否攻擊被害人甲○○傷重至此，殊值懷疑。
    又被害人甲○○自承係於彎腰開門之際，遭人持不明硬物重
    擊後腦昏倒，惟未曾親眼目擊何人所為，之後發生情事均不
    復記憶，之所以指訴前揭證人丁○○涉犯重傷害之情，係出
    於個人推測等情，此據被害人甲○○於偵查中自陳明確，而
    案發時在場之人，除證人丁○○外，僅餘被告，被害人甲○○究係何人所傷，尚難徒憑被害人甲○○前開主觀臆測之內
    容據以認定。綜上所述，足見被告辯稱：並沒有攻擊甲○○
    頭部云云，不足採信。
四、被告所為與正當防衛要件不符：
(一)、刑法第23條所規定之正當防衛，係以對於現在不法之侵害，
    而出於防衛自己或他人權利之行為為要件。因之正當防衛，
    必對現在之不法侵害，始能成立，若侵害已成過去，或預料
    有侵害而侵害尚屬未來，則其加害行為，自無成立正當防衛
    之可言。衡之一般社會經驗法則互毆係屬多數動作構成單純
    一罪而互為攻擊之傷害行為，縱令一方先行出手，而還擊一
    方在客觀上苟非單純僅對於現在不法之侵害為必要排除之反
    擊行為，因其本即有傷害之犯意存在，則對其互為攻擊之還
    手反擊行為，自無主張防衛權之餘地。
(二)、本件被告與其母丁○○因急著要繳學校輔導費用，遂於上開
    時間，前往被害人甲○○住處，欲向之索討費用，幾經敲門
    均未獲被害人甲○○應門，遂用力踹踢大門數下，時值深夜
    休息時間，此一舉動，引起被害人甲○○不滿，因而打開門
    ，手持長柄開山刀站立門口，被告見此情景遂往後退一步，
    被害人甲○○舉刀作勢砍向在被告後方之丁○○，被告見狀
    出手阻止，持隨手撿拾之木棍擊落被害人甲○○之開山刀，
    並與被害人甲○○相互拉扯，甲○○不慎倒地後，仍欲持開
    山刀起身，被告恐被害人甲○○再度攻擊丁○○，竟仍持木
    棍攻擊被害人甲○○之頭部、頸部、胸部及膝蓋等處多下，
    致被害人甲○○受有上開傷害等情，分據被告、證人甲○○
    及丁○○供、證述在卷，被告既在為防衛他人即母親丁○○
    不被傷害，乃持撿取之木棍加以擊落被害人甲○○之開山刀
    。是「被害人甲○○手持開山刀作勢砍向在被告後方之丁○○，被告為保護丁○○不被傷害」。被害人甲○○既僅「作
    勢攻擊」而已，是否真要攻擊丁○○尚在顧慮之間，而丁○○則尚未「被傷害」，即現在不法侵害尚未發生，即無正當
    防衛之可言。再觀被告與被害人甲○○相互拉扯，被害人甲○○不慎倒地後，仍欲持開山刀起身，被告恐被害人甲○○
    再度攻擊丁○○等情，仍是「現在不法侵害尚未發生」，與
    正當防衛有別。辯護人認為構成正當防衛云云，尚有誤會。
五、按刑法第17條之加重結果犯，係指行為人就其故意實行之基
    本犯罪行為，於一般客觀情況下，可能預見將發生一定之結
    果，但行為人因過失而主觀上未預見該結果之發生，乃就行
    為人主觀上意欲實行之基本犯罪行為，及客觀上可能預見其
    結果之發生，二者間因有相當因果關係存在，予以加重其刑
    之法律評價，此有最高法院95年度臺上字第1716號判決意旨
    可資參照。亦即刑法上之加重結果犯，為客觀上可以預見，
    但於主觀上未預見。經查：案發當時，被告手持木棍擊打被
    害人甲○○之頭、眼部位，客觀上應能預見頭部、眼部為人
    體脆弱之要害，如對人之頭部、眼部加以重擊，極可能造成
    毀敗或減損、重大不治或難治之重傷害結果之常情，且並無
    其他不可注意之情事，竟仍擊打被害人甲○○頭部、眼部，
    是被告基於傷害犯意，致被害人甲○○成傷，且對於被害人
    甲○○因傷致重傷害結果客觀上應可預見。揆諸前開說明，
    被告應就被害人甲○○所受上述傷勢負傷害致重傷害之罪責
    。綜上所論，本案事證明確，被告犯行堪以認定，應予依法
    論科。
六、論罪與量刑：
(一)、核被告所為，係犯刑法第280條、第277條第2項後段傷害直
    系血親尊親屬致重傷罪。另家庭暴力防治法所稱家庭暴力，
    係指家庭成員間實施身體或精神上不法侵害之行為；所稱家
    庭暴力罪，係指家庭成員間故意實施家庭暴力行為而成立其
    他法律所規定之犯罪，家庭暴力防治法第2條第1項、第2項
    分別定有明文。經查，被告為被害人甲○○之子，即被告之
    直系血親尊親屬；被告與被害人間有家庭暴力防治法第3條
    第3款之家庭成員關係。被告對被害人即其父甲○○之行為
    ，乃係對直系血親尊親屬犯刑法第280條、第277條第2項後
    段之傷害直系血親尊親屬致重傷罪；被告所為亦屬於對家庭
    成員間實施身體上不法侵害之行為，自該當家庭暴力防治法
    所稱之家庭暴力罪，惟因家庭暴力防治法對於家庭暴力罪並
    無科處刑罰之規定，是以僅依刑法傷害直系血親尊親屬致重
    傷罪之規定予以論罪科刑即可。又被害人甲○○係被告之父
    親，已如前述，被告對之犯刑法第277條第2項後段普通傷害
    之罪，爰依同法第280條之規定加重其刑。被告行為後，在
    其上開犯行未為任何有偵查犯罪職權之公務員知悉前，當場
    向製作筆錄之警員供述上情，承認其為行為人等情，亦據檢
    察官當庭說明在卷（見本院98年2月5日審判筆錄第11頁），
    被告既已向該管公務員申述犯罪事實而不逃避接受裁判，合
    於刑法第62條前段所定對於未發覺之犯罪自首而接受裁判之
    要件，爰依該條規定減輕其刑。查被告未曾有何不良素行，
    本件犯行時，方滿19歲（77年4月27日生），年輕識淺，未
    加深思，且護母心切，一時衝動，致罹本罪，事後坦承犯行
    ，具有悔意，況被害人甲○○亦表示願意原諒被告，倘對其
    犯行科以法定最輕本刑之3年有期徒刑，實屬情輕法重，顯
    有堪資憫恕之處，本院認縱處以法定最低刑度猶嫌過重，爰
    依刑法第59條之規定遞減輕其刑。並依刑法第71條第1項之
    規定，先加後遞減之。
(二)、爰審酌被告與被害人甲○○間係父子關係，及其犯罪動機、
    目的、手段、犯罪情節與所生危害程度，並兼衡被告之素行
    、犯後態度等一切情狀，量處如主文所示之刑。查被告前未
    曾受有期徒刑以上刑之宣告，有台灣高等法院被告前案紀錄
    表1份在卷可稽，其犯罪後已深知悔悟，本院認其經此教訓
    後，當知所警愓，信無再犯之虞，且被告尚屬年輕，家庭、
    學業及事業猶待經營，因認其所宣告之刑，以暫不執行為適
    當，爰依刑法第74條第1項第1款規定，併為緩刑4年之宣告
    ，又為了讓觀護人能在緩刑期內提供各種有效且必要的協助
    ，使被告在緩刑期內，深知戒惕避免有再次情緒失控情事，
    並加強被告法律常識之教育，並依家庭暴力防治法第38條第
    1項之規定，諭知在緩刑期內付保護管束。
據上論斷，應依刑事訴訟法第299條第1項前段，家庭暴力防治法
第38條第1項，刑法第11條、第280條、第277條第2項後段、第62
條前段、第59條、第74條第1項第1款，判決如主文。
本案經檢察官丙○○到庭執行職務。
中    華    民    國    98    年    2     月    19    日
                       刑事第二庭  法  官  李水源
                                   法  官  盧亨龍
                                   法  官  蔡慧雯
以上正本證明與原本無異。
如不服本判決應於收受送達後10日內向本院提出上訴書狀，並應
敘述具體理由；其未敘述上訴理由者，應於上訴期間屆滿後20日
內向本院補提理由書（均須按他造當事人之人數附繕本）。「切
勿逕送上級法院」。告訴人或被害人對於本判決如有不服，請書
具不服之理由狀，請求檢察官上訴者，其上訴期間之計算係以檢
察官收受判決正本之日期為準。
中    華    民    國    98    年    3     月    3     日
                                   書記官  林慧芬
附錄本案論罪科刑法條：
中華民國刑法第277條
（普通傷害罪）
傷害人之身體或健康者，處3年以下有期徒刑、拘役或1千元以下
罰金。
犯前項之罪因而致人於死者，處無期徒刑或7年以上有期徒刑；
致重傷者，處3年以上10年以下有期徒刑。
中華民國刑法第280條
（傷害直系血親尊親屬罪）
對於直系血親尊親屬，犯第277條或第278條之罪者，加重其刑至
二分之一。


司法院資訊處製作；財團法人民間司法改革基金會備份。
